【裁判字號】    94,上易,61
【裁判日期】    951108
【裁判案由】    分割共有物
【裁判全文】
臺灣高等法院臺中分院民事判決          94年度上易字第61號
上  訴  人  Ｔ○○（兼Ｖ○○之承當訴訟人）
訴訟代理人  羅廷祥律師
上  訴  人  Ｒ○○
            Ｕ○○
            Ｓ○○
            丁○○
            戌○○
            Ｗ○○○
            辰○○
            巳○○
            午○○
            癸○○
            己○○
            Ｎ○○○
            宇○○○
            乙○○
            壬○○
            丑○○
            天○○○
            丙○○
            辛○○
            申○○
            子○○
            寅○○
            戊○○○
            庚○○
            未○○
            卯○○
            酉○○
            甲○○
            宙○○
            玄○○
            Ａ○○
            Ｄ○○
            Ｅ○○
            Ｂ○○
            Ｆ○○
            Ｍ○○
            Ｊ○○
            Ｋ○○
            Ｌ○○
            Ｈ○○
            Ｉ○○
            Ｃ○○
            Ｇ○○
                      樓
被上訴人    Ｑ○○
            Ｐ○○
            Ｏ○○
上列二人共同
訴訟代理人  江錫麒律師
複代理人    地○○    住苗栗縣苗栗市○○路1162號
上列當事人間分割共有物事件，上訴人對於中華民國93年7月13
日臺灣苗栗地方法院90年度訴字第71號第一審判決提起上訴，本
院於民國95年10月25日言詞辯論終結，茲判決如下：
    主  文
原判決廢棄。
上訴人丁○○、戌○○、Ｗ○○○、辰○○、巳○○、午○○、
癸○○、己○○、Ｎ○○○、宇○○○、乙○○、壬○○、丑○
○、天○○○、丙○○、辛○○、申○○、子○○、寅○○、戊
○○○、庚○○、未○○、卯○○、酉○○、甲○○、宙○○、
玄○○、Ａ○○、Ｄ○○、Ｅ○○、Ｂ○○、Ｆ○○、Ｍ○○、
Ｊ○○、Ｋ○○、Ｌ○○、Ｈ○○、Ｉ○○、Ｃ○○、Ｇ○○應
就被繼承人江連漢所有如附表一所示土地之應有部分，辦理繼承
登記。
兩造共有坐落苗栗縣公館鄉○○段1562地號、建、面積165平方
公尺，同段1564地號、建、面積98平方公尺，同段1572地號、建
、面積229平方公尺，同段1573地號、建、面積173平方公尺，同
段1574地號、建、面積342平方公尺，同段1582地號、建、面積
78平方公尺，應依如附圖所示方法合併分割，分割方法如下：
(一)編號1562、面積165平方公尺，編號1564、面積98平方公尺，
  編號1572-C、面積65平方公尺，編號1573-F、面積111平方公
  尺，編號1574-I、面積48平方公尺，編號1573、面積5平方公
  尺，編號1574-B、面積60平方公尺，編號1574、面積50平方公
  尺，編號1582-D、面積47平方公尺，編號1582-C、面積11平方
  公尺，編號1582-B、面積4平方公尺，編號1574-F、面積5平方
  公尺土地，分歸被上訴人Ｐ○○取得。
(二)編號1572-B、面積72平方公尺，編號1573-D、面積20平方公尺
  ，編號1574-G、面積43平方公尺，編號1573-C、面積7平方公
  尺，編號1582-A、面積ll平方公尺，編號1582、面積5平方公
  尺土地，分歸被上訴人Ｑ○○取得。
(三)編號1574-D、面積45平方公尺土地，分歸上訴人Ｒ○○、Ｕ○
  ○、Ｓ○○共同取得，並按應有部分六分之四、六分之一、六
  分之一之比例維持共有。
(四)編號1574-H，面積13平方公尺，編號1573-E，面積12平方公尺
  ，編號1573-A，面積4平方公尺，編號1574-C，面積17平方公
  尺土地，分歸上訴人丁○○、戌○○、Ｗ○○○、辰○○、巳
  ○○、午○○、癸○○、己○○、Ｎ○○○、宇○○○、乙○
  ○、壬○○、丑○○、天○○○、丙○○、辛○○、申○○、
  子○○、寅○○、戊○○○、庚○○、未○○、卯○○、酉○
  ○、甲○○、宙○○、玄○○、Ａ○○、Ｄ○○、Ｅ○○、Ｂ
  ○○、Ｆ○○、Ｍ○○、Ｊ○○、Ｋ○○、Ｌ○○、Ｈ○○、
  Ｉ○○、Ｃ○○、Ｇ○○共同取得，並維持公同共有。
(五)編號1574-A，面積57平方公尺，編號1574-E，面積4平方公尺
  土地，分歸被上訴人Ｏ○○取得。
(六)編號1572-A、面積72平方公尺，編號1572、面積20平方公尺，
  編號1573-B、面積14平方公尺土地，分歸上訴人Ｔ○○取得。
(七)被上訴人Ｐ○○應給付上訴人Ｔ○○新台幣四萬二千元作為補
  償。
第一、二審訴訟費用由被上訴人Ｐ○○負擔百分之六十，被上訴
人Ｑ○○負擔百分之十五，被上訴人Ｏ○○負擔百分之五，上訴
人Ｔ○○負擔百分之十一，上訴人Ｒ○○負擔百分之三，上訴人
Ｕ○○負擔百分之一，上訴人Ｓ○○負擔百分之一，上訴人丁○
○、戌○○、Ｗ○○○、辰○○、巳○○、午○○、癸○○、己
○○、Ｎ○○○、宇○○○、乙○○、壬○○、丑○○、天○○
○、丙○○、辛○○、申○○、子○○、寅○○、戊○○○、庚
○○、未○○、卯○○、酉○○、甲○○、宙○○、玄○○、Ａ
○○、Ｄ○○、Ｅ○○、Ｂ○○、Ｆ○○、Ｍ○○、Ｊ○○、Ｋ
○○、Ｌ○○、Ｈ○○、Ｉ○○、Ｃ○○、Ｇ○○負擔百分之四
。
    事實及理由
甲、程序方面：
一、本件係分割共有物事件，為必要共同訴訟，其訴訟標的對於
    共同訴訟之各人必須合一確定。上訴人Ｔ○○提起上訴，依
    民事訴訟法第五十六條第一項第一款規定，其效力及於未提
    起上訴之其餘同造上訴人，爰併列之為上訴人，合先敘明。
二、原共有人江連漢繼承人之一亥○○○於民國（下同）93年12
    月29日死亡，由乙○○、壬○○、丑○○、黃○○○、天○
    ○○、丙○○共同繼承，惟黃○○○繼承後於95年3月22日
    死亡，再由其繼承人即配偶Ｈ○○、長子Ｉ○○、次子Ｃ○
    ○、三子Ｇ○○共同繼承，有除戶戶籍謄本、繼承系統表附
    卷可憑（見本院卷(二)213至227頁）。被上訴人聲明由渠等承
    受訴訟，自應准許。
三、原共有人Ｖ○○於本院審理期間94年12月7日將其苗栗縣公
    館鄉○○段1582地號、應有部分288分之9移轉予上訴人Ｔ○
    ○，有土地所有權狀影本附卷可證（見本院卷(二)18頁），Ｔ
    ○○95年4月3日聲明承當訴訟（見本院卷(二)88頁），依民事
    訴訟法第二百五十四條第一項但書規定，應予准許。
四、上訴人Ｒ○○、Ｕ○○、Ｓ○○、丁○○、戌○○、Ｗ○○
    ○、辰○○、巳○○、午○○、癸○○、己○○、Ｎ○○○
    、宇○○○、乙○○、壬○○、丑○○、天○○○、丙○○
    、辛○○、申○○、子○○、寅○○、戊○○○、庚○○、
    未○○、卯○○、酉○○、甲○○、宙○○、玄○○、Ａ○
    ○、Ｄ○○、Ｅ○○、Ｂ○○、Ｆ○○、Ｍ○○、Ｊ○○、
    Ｋ○○、Ｌ○○、Ｈ○○、Ｉ○○、Ｃ○○、Ｇ○○、被上
    訴人Ｑ○○經合法通知，未於言詞辯論期日到場，經核並無
    民事訴訟法第三百八十六條所列各款情形，爰依各對造之聲
    請，各為一造辯論而為判決。
乙、實體方面：
一、被上訴人主張：坐落苗栗縣公館鄉○○段1562地號、地目
    建、面積165平方公尺；同段1564地號、建、面積98平方
    公尺；同段1572地號、建、面積229平方公尺；同段1573地
    號、建、面積173平方公尺；同段1574地號、建、面積342平
    方公尺；同段1582地號、建、面積78平方公尺土地（下稱系
    爭土地），其土地登記簿所記載之共有人及應有部分如附表
    一所示，其中登記簿記載之共有人江連漢已死亡，其繼承人
    為上訴人丁○○、戌○○、Ｗ○○○、辰○○、巳○○、午
    ○○、癸○○、己○○、Ｎ○○○、宇○○○、乙○○、壬
    ○○、丑○○、天○○○、丙○○、辛○○、申○○、子○
    ○、寅○○、戊○○○、庚○○、未○○、卯○○、酉○○
    、甲○○、宙○○、玄○○、Ａ○○、Ｄ○○、Ｅ○○、Ｂ
    ○○、Ｆ○○、Ｍ○○、Ｊ○○、Ｋ○○、Ｌ○○、Ｈ○○
    、Ｉ○○、Ｃ○○、Ｇ○○（下稱丁○○等人），惟其等均
    未辦理繼承登記。系爭土地並無不能分割之情形，且兩造間
    亦無不能分割之約定，惟無法達成分割之協議，為此請求江
    連漢之繼承人就江連漢所有前開土地之應有部分辦理繼承登
    記，並依民法第八百二十四條第二項之規定訴請裁判分割系
    爭土地。被上訴人Ｑ○○請求依原判決所示之方法（下稱方
    案甲）而為分割。被上訴人Ｐ○○、Ｏ○○請求依如附圖所
    示方法合併分割（下稱方案乙）。
二、上訴人Ｔ○○則以：系爭土地產權變動後，系爭土地之共有
    人已均相同，應以合併分割最符經濟效用。經合併分割，上
    訴人Ｔ○○之應有部分換算面積可得111平方公尺有餘，已
    達可獨立分割一塊完整土地以資充分利用之程度，請求依苗
    栗地政事務所95年5月19日複丈成果圖所示方法合併分割（
    下稱方案丙）等語，資為抗辯。
    上訴人Ｓ○○部分：希望系爭1562、1564地號均能分予上訴
    人。
    上訴人乙○○部分：自日據時代以來，被上訴人之前手即已
    同意其於系爭土地興建房屋使用，且當時曾給予合理補償。
    並願再以公告現值向被上訴人買受系爭1572、1573、1574地
    號上房屋占用部分之基地。
    上訴人天○○○：對於採取方案甲、乙之分割方法，均無意
    見。
三、被上訴人主張系爭土地登記簿所記載之共有人及應有部分如
    附表一所示，其中登記簿記載之共有人江連漢已死亡，其繼
    承人為丁○○等人，系爭土地並無不能分割之情形，且兩造
    間亦無不能分割之約定，惟無法達成分割之協議等事實，業
    據其提出土地登記謄本、地籍圖謄本、江連漢繼承系統表為
    證，堪信被上訴人之主張為真實。
四、按因繼承、強制執行、公用徵收或法院之判決，於登記前已
    取得不動產物權者，非經登記，不得處分其物權，民法第七
    百五十九條定有明文。本件系爭土地之共有人之一訴外人江
    連漢已死亡，其繼承人即丁○○等人，因繼承關係取得江連
    漢之應有部分，惟迄未辦理繼承登記，是被上訴人請求其等
    就江連漢所有如附表一所示土地之應有部分辦理繼承登記，
    核屬有據，應予准許。又，兩造就系爭土地並無不分割之約
    定，系爭土地亦無不能分割之情事，惟兩造無法就分割方法
    達成協議，則被上訴人訴請分割系爭土地，為有理由，亦應
    准許。
五、再按法院就共有物為裁判分割時，應依民法第八百二十四條
    為適當之分割，應斟酌全體共有人之聲明及利害關係、共有
    物之性質及價值、經濟效用、使用現況及全體共有人之利益
    等公平決定之。查，系爭土地，與省道台3線道路相連接，
    自北而南分別坐落Ｐ○○所有門牌號碼為公館鄉福基107號
    、108號房屋，Ｐ○○、Ｑ○○使用之菜園，癸○○使用之
    車庫，己○○使用之檳榔攤，乙○○使用之菜園、車庫、門
    牌號碼公館鄉福基110號房屋，午○○使用之門牌號碼公館
    鄉福基111號房屋，癸○○使用之門牌號碼公館鄉福基112號
    房屋，Ｐ○○所有之門牌號碼公館鄉福基113號房屋，Ｏ○
    ○所有之門牌號碼公館鄉福基114號房屋，Ｐ○○所有之門
    牌號碼公館鄉福基115號、119號房屋等情，業經原審至現場
    履勘，並囑託苗栗縣苗栗地政事務所派員測量屬實，製有勘
    驗筆錄、複丈成果圖在卷可憑，復經本院勘驗現場屬實，有
    現場圖、勘驗筆錄在卷可稽。茲就甲、乙、丙三方案予以詳
    細審酌，以達最符合兩造之利益及公平之原則。玆分述如下
    ：
  (一)系爭土地之共有人已有所變動，各地號土地之共有人及其應
    有部分已由原判決附表一變更為如本判決附表一所示。則原
    判決採取之方案甲，自不能採為分割方案，被上訴人Ｑ○○
    主張以方案甲方法分割，即不可取。
  (二)系爭6筆土地細長，且有二筆土地面積不足100平方公尺，如
    將各筆土地各自分割，將使部分共有人分得之面積過小而無
    法利用，不符經濟原則，而Ｔ○○、Ｐ○○、Ｏ○○均主張
    將系爭6筆土地合併分割，其餘共有人亦未到場表示反對，
    自應將系爭6筆土地合併分割，最符共有人之利益。方案乙
    考量系爭土地使用現況，及各共有人分得土地，均能面臨道
    路，以利對外通行，增加其經濟價值，而方案乙之分割方法
    ，分割單純完整，且各筆土地大小均適於經濟上之利用。
  (三)方案丙之分割方法將系爭1582地號土地分割為4筆，其中分
    歸江連漢繼承人僅5平方公尺，分歸Ｐ○○部分僅15平方公
    尺，分歸Ｑ○○部分僅11平方公尺；而Ｐ○○、Ｏ○○僅各
    取得22、4平方公尺，均分割過於零碎而不利其等運用。江
    連漢之繼承人分得之土地，在系爭1582、1573、1574、1572
    地號中，分為3部分，每部分僅分別為5、21、20平方公尺，
    顯失公平。依上說明可知，方案乙之分割方式顯然較方案丙
    更符合兩造之利益及公平原則。
  (四)按以原物為分配時，如共有人中，有不能按其應有部分受分
    配者，得以金錢補償之，民法第八百二十四條第三項定有明
    文。本件被上訴人Ｐ○○所分得之土地較其應有部分所能分
    得之土地各多5平方公尺，上訴人Ｔ○○所分得之土地較其
    應有部分所能分得之土地各少5平方公尺，則Ｐ○○所多得
    之土地應以金錢補償上訴人Ｔ○○，上訴人Ｔ○○與被上訴
    人Ｐ○○已就系爭土地補償之價額，合意以每平方公尺8400
    元（即公告現值每平方公尺6000元之1.4倍）補償，經計算
    後，被上訴人Ｐ○○應以4萬2000元補償上訴人Ｔ○○。
六、上訴人Ｔ○○另以：如被上訴人Ｐ○○、Ｏ○○認為其等依
    方案丙分得編號1572-D、1572-C部分之土地面積過小，難於
    利用，則主張將該部分變賣，然如此並不能解決前開所述方
    案丙其餘部分亦分割過於零碎，對其餘共有人顯失公平之問
    題。上訴人Ｔ○○又以Ｐ○○取得之部分均為可獨立運用之
    完整土地，其自亦得請求獨立分割一完整土地以資充分利用
    云云。然查，Ｐ○○於系爭土地之應有部分合計約達60%，
    其分割後所取得之土地自亦面積較大而易於利用，且為平衡
    各共有人之利益，Ｐ○○無論依方案乙或方案丙，所分得之
    土地亦均被分為6或7部分，而無法為完整一部分。事實上無
    論依方案乙或方案丙，Ｑ○○分得之土地亦均被分為3部分
    ，江連漢分得之土地亦被分為2或3部分，Ｏ○○分得之土地
    亦均被分為2部分。為公平分割共有物，必須協調各共有人
    之利益，上訴人Ｔ○○依方案乙之分割方法，分得之土地固
    分為2部分，然面積大小均已有相當之經濟利用價值，自不
    能僅為滿足其獨立分割一完整部分之需求，而令其他共有人
    分得之土地經濟價值嚴重減損。上訴人Ｔ○○上開主張，不
    足採取。
七、綜上所述，以方案乙（即附圖）所示之分割方法，最符兩造
    共有人之最大利益。原判決之分割方法，未考量上訴人Ｔ○
    ○希望分割後單獨取得所有權之意願，使其於分割後仍與他
    人維持共有，且系爭土地之共有人已有變動，自不宜採為分
    割方案，另原審將1582地號土地予以變賣分割，亦不符共有
    人之利益，則依原審判決之分割方法自有不當。而訴外人江
    連漢之繼承人亦由原審時之丁○○等38人增加為前述之丁○
    ○等40人。上訴人主張原判決不當，求予廢棄改判，應認其
    上訴為有理由，爰由本院廢棄，改判如主文第2項、第3項所
    示。本件事證已臻明確，兩造其餘攻擊防禦方法及舉證，核
    與本件判決結果不生影響，毋庸逐一論列，併此敘明。
據上論結：本件上訴為有理由，依民事訴訟法第四百六十三條、
第三百八十五條第一項前段、第四百五十條、第八十一條第二款
、八十五條第一項但書、第二項，判決如主文。
中    華    民    國    95    年    11    月    8     日
                    民事第一庭審判長法  官   吳火川
                                    法  官   陳繼先
                                    法  官   饒鴻鵬
以上正本係照原本作成。
不得上訴。
                                    書記官   林明冬
中    華    民    國    95    年    11    月    15    日
                                                      Ｄ
附表一
地號：公館鄉○○段1562地號
┌────┬────┬────┬─────┬─────┬─────┬─────┬─────┬─────┐
│共 有 人│ Ｐ○○ │ 江連漢 │  Ｑ○○  │  Ｒ○○  │  Ｕ○○  │  Ｓ○○  │  Ｔ○○  │  鄭松金  │
├────┼────┼────┼─────┼─────┼─────┼─────┼─────┼─────┤
│權利範圍│192/288 │ 12/288 │  42/288  │   8/288  │   2/288  │   2/288  │  85/864  │  5/864   │
└────┴────┴────┴─────┴─────┴─────┴─────┴─────┴─────┘
地號：公館鄉○○段1564地號
┌────┬────┬────┬─────┬─────┬─────┬─────┬─────┬─────┐
│共 有 人│ Ｐ○○ │ 江連漢 │  Ｑ○○  │  Ｒ○○  │  Ｕ○○  │  Ｓ○○  │  Ｔ○○  │  鄭松金  │
├────┼────┼────┼─────┼─────┼─────┼─────┼─────┼─────┤
│權利範圍│192/288 │ 12/288 │  42/288  │   8/288  │   2/288  │   2/288  │  27/288  │   3/288  │
└────┴────┴────┴─────┴─────┴─────┴─────┴─────┴─────┘
地號：公館鄉○○段1572地號
┌────┬────┬────┬─────┬─────┬─────┬─────┬─────┬─────┐
│共 有 人│ Ｐ○○ │ 江連漢 │  Ｑ○○  │  Ｒ○○  │  Ｕ○○  │  Ｓ○○  │  Ｔ○○  │  鄭松金  │
├────┼────┼────┼─────┼─────┼─────┼─────┼─────┼─────┤
│權利範圍│192/288 │ 12/288 │  42/288  │  8/288   │   2/288  │   2/288  │ 115/1152 │  5/1152  │
└────┴────┴────┴─────┴─────┴─────┴─────┴─────┴─────┘
地號：公館鄉○○段1573地號
┌────┬─────┬────┬─────┬─────┬─────┬─────┬─────┬─────┐
│共 有 人│ Ｐ○○   │ 江連漢 │  Ｑ○○  │  Ｒ○○  │  Ｕ○○  │  Ｓ○○  │  Ｔ○○  │  鄭松金  │
├────┼─────┼────┼─────┼─────┼─────┼─────┼─────┼─────┤
│權利範圍│1903/2880 │ 12/288 │  42/288  │  8/288   │   2/288  │   2/288  │  30/288  │  17/2880 │
└────┴─────┴────┴─────┴─────┴─────┴─────┴─────┴─────┘
地號：公館鄉○○段1574地號
┌────┬─────┬────┬─────┬─────┬─────┬─────┬─────┬─────┐
│共 有 人│ Ｐ○○   │ 江連漢 │  Ｑ○○  │  Ｒ○○  │  Ｕ○○  │  Ｓ○○  │  Ｔ○○  │  鄭松金  │
├────┼─────┼────┼─────┼─────┼─────┼─────┼─────┼─────┤
│權利範圍│1448/2880 │ 12/288 │  42/288  │   8/288  │   2/288  │   2/288  │  30/288  │ 472/2880 │
└────┴─────┴────┴─────┴─────┴─────┴─────┴─────┴─────┘
地號：公館鄉○○段1582地號
┌────┬────┬────┬─────┬─────┬─────┬─────┬─────┬─────┐
│共 有 人│ Ｐ○○ │ 江連漢 │  Ｑ○○  │  Ｒ○○  │  Ｕ○○  │  Ｓ○○  │  Ｔ○○  │  鄭松金  │
├────┼────┼────┼─────┼─────┼─────┼─────┼─────┼─────┤
│權利範圍│174/288 │18/288  │  42/288  │  4/288   │   4/288  │  4/288   │  38/288  │  4/288   │
└────┴────┴────┴─────┴─────┴─────┴─────┴─────┴─────┘


司法院資訊處製作；財團法人民間司法改革基金會備份。
